臺灣高等法院刑事判決
110年度上訴字第1142號
上  訴  人  臺灣桃園地方檢察署檢察官
被      告  高嘉良



上列上訴人因被告違反毒品危害防制條例案件，不服臺灣桃園地
方法院109年度審訴字第2239號，中華民國109年11月30日第一審
判決（起訴案號：臺灣桃園地方檢察署109年度撤緩毒偵字第332
、333號），提起上訴，本院判決如下：
    主  文
甲○○被訴於民國107年8月29日施用第一級毒品部分撤銷，發回臺
灣桃園地方法院。
其他上訴駁回。
    理  由
壹、撤銷發回部分
一、公訴意旨略以：被告甲○○基於施用第一級毒品海洛因之犯意
    ，於民國107年8月29日下午3時許，在桃園市桃園區中正路
    某網咖，以針筒注射方式，施用第一級毒品海洛因1次。嗣
    於同日下午4時40分許，為警在桃園市○○區○○路000號前查獲
    ，並扣得含海洛因之注射針筒1支(含針筒毛重2.14公克，因
    鑑驗取用0.0873公克)。因認被告涉犯毒品危害防制條例第1
    0條第1項之施用第一級毒品罪嫌。
二、原判決意旨略以：被告前因施用第一、二級毒品案件，經臺
    灣桃園地方法院（下稱桃園地院）以94年度毒聲字第605號
    裁定送觀察、勒戒後，認有繼續施用毒品之傾向，復經同院
    以94年度毒聲字第764號裁定令入戒治處所施以強制戒治，
    於94年12月23日執行完畢釋放出所，並經臺灣桃園地方檢察
    署（下稱桃園地檢署）檢察官以95年度戒毒偵字第2號為不
    起訴處分確定，雖後續因施用毒品案件，經法院論罪科刑且
    執行刑罰，但不曾再受觀察、勒戒或及強制戒治等處分之執
    行，亦未有完成與身受「觀察、勒戒或及強制戒治」之執行
    完畢具等效性之全盤戒癮治療療程等情，有本院被告前案紀
    錄表1份可稽。揆諸毒品危害防制條例第20條第3項、第23條
    第2項規定、最高法院109年台非字第76號刑事判決意旨、最
    高法院109年度台上大字第3826號裁定意旨，公訴意旨指被
    告於107年8月29日下午3時許，施用第一級毒品海洛因1次，
    距前次強制戒治執行完畢即94年12月23日後顯逾3年，依法
    應由檢察官另行聲請法院裁定觀察、勒戒，檢察官逕行提起
    公訴，於法尚有未合，起訴之程序違背規定，爰不經言詞辯
    論，逕諭知不受理之判決等語。　　
三、按毒品危害防制條例第24條規定：「（第1項）本法第20條
    第1項及第23條第2項之程序，於檢察官先依刑事訴訟法第25
    3條之1第1項、第253條之2之規定，為附命完成戒癮治療之
    緩起訴處分時…不適用之。（第2項）前項緩起訴處分，經撤
    銷者，檢察官應依法追訴」，固於109年1月15日修正為：「
    （第1項）第20條第1項及第23條第2項之程序，於檢察官先
    依刑事訴訟法第253條之1第1項、第253條之2第1項第4款至
    第6款或第8款規定，為附條件之緩起訴處分時…不適用之。
    （第2項）前項緩起訴處分，經撤銷者，檢察官應繼續偵查
    或起訴」，惟依同條例第36條後段規定，其施行日期應由行
    政院定之，而行政院於110年4月15日以院臺法字第11000106
    49號令發布自110年5月1日施行，此部分仍適用修正前之規
    定。準此，現行制度對於「初犯」或「3年後再犯」之施用
    毒品者，其戒癮治療方式，係採取雙軌制，由檢察官斟酌決
    定採機構外（附命完成戒癮治療之緩起訴處分）或機構內（
    聲請觀察、勒戒）之處遇措施。如採機構外之處遇措施，對
    被告為附命完成戒癮治療之緩起訴處分，嗣該緩起訴處分經
    撤銷者，依現行第24條第2項規定，檢察官應「依法追訴」
    。對照同條例第23條第2項所定「觀察、勒戒或強制戒治執
    行完畢釋放後，3年內再犯第10條之罪者，檢察官…應『依法
    訴追』…」。可知依現行制度，檢察官應依法訴追，而無須聲
    請觀察、勒戒者，有「觀察、勒戒或強制戒治執行完畢釋放
    後，3年內再犯」及「附命完成戒癮治療之緩起訴，嗣經撤
    銷」兩種類型。後者，因被告同意參加戒癮治療，由檢察官
    採行附命完成戒癮治療之緩起訴處分，嗣未能履行條件，致
    緩起訴處分撤銷者，現行條文既明定「檢察官應依法追訴」
    ，則檢察官自無為其他處遇（包括聲請法院裁定觀察、勒戒
    ，或再次為附命緩起訴處分等）之裁量空間。
四、經查：
　㈠被告甲○○前於107年間，因施用第一級毒品案件，經桃園地檢
    署檢察官以107年度毒偵字第5627號為附命完成戒癮治療緩
    起訴處分確定，緩起訴期間自108年1月21日起至109年7月20
    日止，履行期間自108年1月21日起至109年6月20日止。惟被
    告於上開履行期間內，未依規定完成尿液採驗，視為未完成
    戒癮治療；又於緩起訴期間內之108年4月5日，故意犯有期
    徒刑以上之施用第一級毒品罪，經桃園地檢署檢察官以108
    年度毒偵字第2920號、第3031號提起公訴，並經桃園地院以
    108年度審訴字第1503號判決論處罪刑確定，嗣經桃園地檢
    署檢察官於109年3月19日以109年度撤緩字第147號撤銷緩起
    訴處分書，撤銷前開緩起訴處分確定在案等情，有上開緩起
    訴處分書、緩起訴處分命令通知書、撤銷緩起訴處分書及本
    院被告前案紀錄表等件在卷可憑（見107年度毒偵字第5627
    號卷第65頁正反面、70頁；109年度撤緩字第147號卷第21至
    22頁；本院卷第33至53頁）。
　㈡是依前揭說明，現行毒品危害防制條例第24條第2項既已明示
    「檢察官應依法追訴」，應認檢察官已無其餘裁量空間，檢
    察官起訴程序並未違背規定。然原審竟認檢察官本案起訴之
    107年8月29日施用第一級毒品犯行，距前次強制戒治執行完
    畢釋放出所日之94年12月23日已逾3年，被告應再受觀察、
    勒戒，檢察官起訴程序違背規定，原判決逕為不受理之判決
    ，尚嫌速斷，即有未洽。檢察官上訴意旨執此指摘原判決不
    當，為有理由，且為維持被告審級利益，自應由本院將原判
    決撤銷，發回原審法院更為適法之裁判，並不經言詞辯論為
    之。
貳、上訴駁回部分
一、公訴意旨另以：被告甲○○基於施用第一級毒品海洛因之犯意
    ，於107年11月29日上午7時50分為警採尿起回溯26小時內某
    時，在不詳地點，施用第一級毒品海洛因1次。嗣於上開採
    尿時間，經警持桃園地檢署檢察官強制採驗尿液許可書通知
    採尿，結果呈毒品陽性反應而查獲。因認被告涉犯毒品危害
    防制條例第10條第1項之施用第一級毒品罪嫌。
二、原判決意旨略以：被告前因施用第一、二級毒品案件，經桃
    園地院以94年度毒聲字第605號裁定送觀察、勒戒後，認有
    繼續施用毒品之傾向，復經同院以94年度毒聲字第764號裁
    定令入戒治處所施以強制戒治，於94年12月23日執行完畢釋
    放出所，並經桃園地檢署檢察官以95年度戒毒偵字第2號為
    不起訴處分確定，雖後續因施用毒品案件，經法院論罪科刑
    且執行刑罰，但不曾再受觀察、勒戒或及強制戒治等處分之
    執行，亦未有完成與身受「觀察、勒戒或及強制戒治」之執
    行完畢具等效性之全盤戒癮治療療程等情，有本院被告前案
    紀錄表1份可稽。揆諸毒品危害防制條例第20條第3項、第23
    條第2項規定、最高法院109年台非字第76號刑事判決意旨、
    最高法院109年度台上大字第3826號裁定意旨，公訴意旨指
    被告於107年11月29日上午7時50分為警採尿起回溯26小時內
    某時許，施用第一級毒品海洛因1次，距前次強制戒治執行
    完畢即94年12月23日後顯逾3年，依法應由檢察官另行聲請
    法院裁定觀察、勒戒，檢察官逕行提起公訴，於法尚有未合
    ，起訴之程序違背規定，爰不經言詞辯論，逕諭知不受理之
    判決等語。
三、檢察官上訴意旨略以：被告於107年8月29日之施用毒品行為
    ，既經桃園地檢署檢察官於以107年度毒偵字第5627號為附
    命完成戒癮治療之緩起訴處分確定，惟被告於緩起訴期間內
    故意更犯有期徒刑以上刑之罪而為同署檢察官以109年度撤
    緩字第147號撤銷緩起訴處分確定等情，有被告刑案資料查
    註紀錄表、緩起訴處分書、撤銷緩起訴處分書可參。揆諸最
    高法院100年度第1次刑事庭會議決議、臺灣高等法院109年
    度毒抗字第140號裁定、109年度上訴字第2570號判決意旨，
    被告事實上既已接受等同「觀察、勒戒」之處遇，自應於撤
    銷緩起訴處分後依法追訴，並無再次聲請法院裁定「觀察、
    勒戒」之必要。況依毒品危害防制條例第24條第2項，檢察
    官於撤銷緩起訴處分後，已無再行聲請觀察、勒戒之裁量餘
    地等語。　　
四、刑事訴訟法第303條第1款規定，案件有起訴之程序違背規定
    之情形者，應諭知不受理之判決。此所稱之起訴之程序違背
    規定，係指檢察官提起公訴之訴訟行為於程序上有違法律之
    規定而言。而提起公訴之訴訟行為是否於程序上有違法律規
    定，原則上，固是以起訴時所存在之事項及法律規定為判斷
    ，惟檢察官起訴後始發生之情事變更事由，致法院不能為實
    體審理及判決亦屬「起訴之程序違背規定」。
五、本院認：
　㈠毒品危害防制條例於109年1月15日修正、109年7月15日生效
    ，修正後毒品危害防制條例第20條第3項規定，犯第10條之
    罪於觀察、勒戒或強制戒治執行完畢釋放後，3年後再犯第1
    0條之罪者，適用本條前2項之規定。上開所謂「3年後再犯
    」，只要本次再犯（不論修正施行前、後）距最近1次觀察
    、勒戒或強制戒治執行完畢釋放，已逾3年者，即該當之，
    不因其間有無犯第10條之罪經起訴、判刑或執行而受影響，
    此係最高法院於109年11月18日以109年度台上大字第3826號
    裁定宣示之見解，為有權解釋，各級法院應受其拘束。
 ㈡又法院於解釋、適用本次毒品危害防制條例上開修正條文時，
   允宜遵循醫療專業及刑事政策，保障施用毒品者為病患性犯
   人之健康權，兼顧保護社會安全及恪遵正當法律程序，確保
   法治國公平法院之具體實現。另本於權力分立原則，法院對
   檢察官職權行使，應予以尊重，雖非謂不得為適度之司法審
   查，惟對於施用毒品者本次所犯如距最近1次觀察、勒戒或強
   制戒治執行完畢釋放後，已逾3年者，檢察官得本於立法者所
   賦與之職權裁量是否聲請法院裁定觀察、勒戒或為命附條件
   （現行法僅能附命完成戒癮治療）緩起訴處分之多元化處遇
   ，即聲請法院裁定機構內之觀察、勒戒並非檢察官所得採取
   之唯一途徑，法院自不能僭越檢察官之職權，逕對施用毒品
   者裁定應予觀察、勒戒或強制戒治。雖修正後之毒品條例第3
   5條之1第2款規定：「審判中之案件，由法院或少年法院（地
   方法院少年法庭）依修正後規定處理；依修正後規定應為不
   起訴處分或不付審理之裁定者，法院或少年法院（地方法院
   少年法庭）應為免刑之判決或不付審理之裁定」。另該條款
   之立法說明亦謂：「若該等案件於修正施行前已繫屬於法院
   或少年法院（地方法院少年法庭）者，『為求程序之經濟，法
   院或少年法院（地方法院少年法庭）應依修正施行後之規定
   處理，即應依職權為觀察、勒戒或強制戒治之裁定』」等語，
   似欲透過立法說明由法院依職權裁定觀察、勒戒或強制戒治
   ，以替代第20條第1項、第2項所定應由檢察官提出觀察、勒
   戒或強制戒治之聲請，惟若檢察官之「起訴之程序違背規定
   」，法院當不能「為求程序之經濟」便宜行事，而應嚴守程
   序上之正義，尊重檢察官之裁量權，並保障施用毒品者能獲
   得妥適並完善治療或其他有利戒毒途徑處遇之機會（最高法
   院109年度台上字第3826號判決意旨參照）。
  ㈢經查：
　⒈被告前因施用第一、二級毒品案件，經桃園地院以94年度毒
    聲字第605號裁定送觀察、勒戒後，認有繼續施用毒品之傾
    向，復經桃園地院以94年度毒聲字第764號裁定令入戒治處
    所施以強制戒治，於94年12月23日執行完畢釋放出所，並經
    桃園地檢署檢察官以95年度戒毒偵字第2號為不起訴處分確
    定，有本院被告前案紀錄表、全國施用毒品案件紀錄表、矯
    正簡表在卷可查。因此，被告於107年11月29日上午7時50分
    為警採尿起回溯26小時內某時，再犯本案施用第一級毒品犯
    行，顯與其最近1次因施用毒品而經觀察、勒戒執行完畢釋
    放之94年12月23日相距已逾3年，應堪認定。
　⒉雖被告於107年8月29日因施用毒品犯行，經桃園地檢署檢察
    官以107年度毒偵字第5627號為附命完成戒癮治療緩起訴處
    分確定，履行期間自108年1月21日起至109年6月20日止。被
    告於107年11月29日施用毒品犯行，則經桃園地檢署檢察官
    以108年度毒偵字第618號併入上開107年度毒偵字第5627號
    ，適用同一毒品戒癮程序，予以簽結。惟其未依規定完成尿
    液採驗，是該戒癮治療並未完成。嗣經桃園地檢署檢察官撤
    銷緩起訴，並於109年5月25日以109年度撤緩毒偵字第332號
    、第333號提起公訴等情，有上開緩起訴處分書、緩起訴處
    分命令通知書、撤銷緩起訴處分書、起訴書，以及本院被告
    前案紀錄表等件在卷可憑（見107年度毒偵字第5627號卷第6
    5頁正反面、70頁；108年度毒偵字第618號卷第46頁、109年
    度撤緩字第147號卷第21至22頁；109年度撤緩毒偵字第332
    號第33至35頁；本院卷第33至53頁）。惟查：
　　⑴97年4月30日修正公布之毒品危害防制條例第24條第1項（1
      09年1月15日公布之新法亦同），已改採觀察、勒戒等處
      遇與「附命緩起訴」並行之雙軌模式，後者並擴及毒品危
      害防制條例第23條第2項（3年內再犯）情形，可見立法者
      有意在「附命緩起訴」程序，對施用第一級、第二級毒品
      者，採取更為寬容之態度。上述二程序其執行方式有別，
      其間仍有差異。前者依毒品危害防制條例第20條第1項、
      第2項之規定，視其執行成效，由觀察、勒戒，進而強制
      戒治，循序為之。後者依修正前毒品危害防制條例第24條
      第1項，檢察官得為「附命緩起訴」。而依「認定標準」
      第3條、第7條、第11條規定，「戒癮治療」包括「藥物治
      療、心理治療、社會復健治療」、「戒癮治療之期程以連
      續1年為限」、檢察官為上開緩起訴處分得指定被告應遵
      行事項等。被告同意參加「附命緩起訴」，即應完成「戒
      癮治療」、檢察官指定之應遵行事項至緩起訴期間屆滿乃
      止。前者與後者對照以觀，「附命緩起訴」雖得佐以採尿
      、對相關規定遵守等方式之約制，使被告確實完成「戒癮
      治療」，但「戒癮治療」始為「附命緩起訴」之核心治療
      方式，並得取代觀察、勒戒等處遇，期能完全戒除被告之
      毒癮。
　　⑵依上揭說明，被告在「戒癮治療」完成前，仍難謂得與觀
      察、勒戒等處遇「已執行完畢」等同視之，而本案「附命
      戒癮治療」之緩起訴處分，既然「戒癮治療」並未完成，
      自與觀察、勒戒等處遇執行完畢有別，應可認定。
　⒊此外，被告其後亦未有再受觀察、勒戒、強制戒治或經檢察
    官為「附命緩起訴」並完成戒癮治療等保安處分之裁判及執
    行，依前開說明，應由檢察官基於一次性之整體規劃而重啟
    處遇程序，視被告個案情形，是否適合「觀察、勒戒或強制
    戒治」或給予「附命完成戒癮治療緩起訴處分」之機會。檢
    察官逕予提起公訴，法院無從替代檢察官為上開合義務性之
    裁量處遇，應認本件起訴程序違背規定，且無從補正，自應
    諭知公訴不受理之判決。　　
六、本案被告所涉施用毒品案件，係於109年6月16日繫屬原審法
    院而發生訴訟繫屬及訴訟關係，此有桃園地檢署109年6月8
    日桃檢俊竹109撤緩毒偵332字第1099059938號函上所蓋原審
    法院收狀日期戳印可稽（見桃園地院109年度審訴字第1279
    號卷第7頁）。原判決就此部分依毒品危害防制條例第35條
    之1第2款之規定「審判中之案件，由法院或少年法院（地方
    法院少年法庭）依修正後規定處理」規定而適用新法，諭知
    公訴不受理之判決，並不經言詞辯論為之，於法核無不合。
    檢察官提起本件上訴，指摘原判決諭知公訴不受理有所違誤
    ，為無理由，應予駁回，並不經言詞辯論為之。　　
據上論斷，應依刑事訴訟法第368條、第369條第1項但書、第372
條，判決如主文。
本案經檢察官劉玉書提起公訴，檢察官董諭提起上訴。　　
中　　華　　民　　國　　110 　年　　4 　　月　　29　　日
                  刑事第二十三庭審判長法　官  許永煌
                                      法　官  吳定亞
                                      法　官  黃美文
以上正本證明與原本無異。
如不服本判決，應於收受送達後20日內向本院提出上訴書狀，其
未敘述上訴之理由者並得於提起上訴後20日內向本院補提理由書
（均須按他造當事人之人數附繕本）「切勿逕送上級法院」。
                                      書記官  湯郁琪
中　　華　　民　　國　　110 　年　　4 　　月　　30　　日